【裁判字號】    90,上,33
【裁判日期】    900502
【裁判案由】    清償借款
【裁判全文】
臺灣高等法院民事判決  九十年度上字第三三號
    上  訴  人  柳久工程有限公司
    法定代理人  曾顯宗
    被上訴人    甲○○
右當事人間清償借款事件，上訴人對於中華民國八十九年十一月二十九日臺灣臺北地
方法院八十九年度訴字第一六八二號第一審判決提起上訴，本院判決如左：
    主    文
原判決除確定部分外廢棄。
右廢棄部分，被上訴人在第一審之訴駁回。
第一、二審訴訟費用(確定部分除外)由被上訴人負擔。
     事    實
甲、上訴人方面：
一、聲明：(一)原判決不利上訴人部分廢棄。(二)右廢棄部分，被上訴人在第一審之訴駁
    回。
二、陳述：除與原判決記載相同者，茲引用之外，補稱：
(一)、單純交付金錢並不能證明兩造間有金錢借貸關係存在，被上訴人仍須證明兩造間
    有借貸關係。證人熊谷明為被上訴人之配偶，證言真實性已有疑異，而其證稱係
    從被上訴人處知悉上訴人公司欲借二百萬元週轉，亦屬傳聞證據，而無證據力，
    被上訴人就兩造間之消費借貸關係未盡舉證之責，即不能遽認兩造間有消費借貸
    存在，而被上訴人於八十五年七月四日匯入新台幣之（下同）二百萬元係交付消
    費借貸款，而非為清償另筆債務。
(二)、被上訴人與證人曾秀逸為十幾年之同事，二人間金錢往來頻繁，惟上訴人與訴外
    人李朝龍素無交情，曾秀逸倘非受被上訴人之指示，豈有可能要求上訴人於八十
    五年七月三日將二百萬元匯入李朝龍帳戶內？足見八十五年七月三日，上訴人確
    係借款予被上訴人，而匯款至其指定之李朝龍帳戶。
(三)、被上訴人與曾秀逸間金錢往來，通常未約定利息，即依民間習慣結算。若認消費
    借貸以交付利息為原則，則曾秀逸與訴外人陳麗雲之借貸關係亦因未附加利息而
    不成立，且該筆借貸關係之借款人為曾秀逸，非上訴人，亦不能認上訴人八十五
    年七月三日所匯款項係為清償曾秀逸借款。又倘上訴人於八十五年七月四日因工
    程週轉需要，須透過曾秀逸向被上訴人借款二百萬元，衡諸常情，上訴人即不可
    能於次日即匯出二百萬元予被上訴人指定之李朝龍帳戶，是被上訴人稱上訴人係
    為工程週轉而向伊借貸二百萬元，不符常情且非事實。
(四)、被上訴人與訴外人曾秀逸之間，頻有資金往來，須經雙方結算釐清，均與上訴人
    或被上訴人之弟李朝龍及弟媳陳麗雲無關。上訴人則從未向陳麗雲或被上訴人借
    款。
乙、被上訴人方面：
一、聲明：上訴駁回。
二、陳述：除與原判決記載相同者，茲引用之外，補稱：
(一)、證人曾秀逸及上訴人於原法院稱，八十五年七月三日係被上訴人向伊借款，於本
    院卻改稱「本件匯款是曾秀逸與被上訴人間之事」，「甲○○打電話向曾秀逸要
    二百萬元，曾秀逸沒錢，才向柳九工程公司借」云云，與證人曾秀逸證稱係「柳
    九公司借款給李朝龍，李朝龍還款給柳九公司」證言不符，顯不實在。
(二)、被上訴人與訴外人廖英之清償借款案，與本案無關。證人曾秀逸製作之「證人曾
    秀逸與被上訴人甲○○家族之資金往來明細表」四紙，係兩造訴訟過程之第五個
    版本，不足採信。又證人曾秀逸於另案，自承被上訴人及被上訴人家族為其小金
    主，且由其自撰「因投資關係與甲○○有資金往來．．．要在數百筆交易裏．．
    ．」，以其一介銀行員，豈會有數百筆之交易，可見被上訴人自八十二年起即開
    始借錢予上訴人家族，且八十五年七月四日上訴人確係向被上訴人借款二百萬元
    。
    理    由
一、被上訴人起訴主張：伊於八十五年七月四日借予上訴人二百萬元，雙方約定利息
    每萬元每日五元，還款日為伊需用錢時事前通知上訴人，伊已匯款二百萬元予上
    訴人，嗣經伊催告，上訴人迄未返還，爰依消費借貸法律關係，求為命上訴人如
    數返還二百萬元及自八十五年七月四起算法定延遲利息之判決。上訴人則否認曾
    向被上訴人借款，並以：被上訴人於八十五年七月四日之匯款係清償被上訴人於
    八十五年七月三日向上訴人所借同額款項等語，資為抗辯。（原審判命上訴人給
    付被上訴人二百萬元及自八十五年七月五日起至清償日止，按年息百分之五計算
    之利息，駁回上訴人其餘請求，被上訴人就其敗訴部分並未聲明不服，該部分業
    已確定）
二、按當事人主張有利於己之事實者，就其事實有舉證之責任，民事訴訟法第二百七
    十七條前段定有明文；本件上訴人否認有向被上訴人借貸二百萬元之事實，被上
    訴人就其與上訴人之借貸關係存在，自應負舉證責任。查，被上訴人於八十五年
    七月四日匯款二百萬元至上訴人在台北企業銀行和平分行帳戶，固有匯款單為證
    ，惟匯款原因諸多，單純之匯款並不能證明兩造間有金錢借貸關係存在；而被上
    訴人所舉證人熊谷明乃其配偶，證言已難期客觀，且伊在原審所證：「八十五年
    七月間我太太告訴我曾秀逸之兄所開的柳久公司工程週轉要借貳佰萬元，問我意
    見，我因曾秀逸與我太太是十幾年同事，我請我太太自己處理，後來我太太有告
    訴我，他有匯款給柳久公司」等語  (見原審卷第一四○頁)顯係自被上訴人處聽
    聞而得，此傳聞證據，尚難採為有利於被上訴人之證明，應認被上訴人就兩造間
    之消費借貸關係仍未盡舉證之責。
三、上訴人抗辯被上訴人於八十五年七月四日之匯款係清償被上訴人於同年七月三日
    向上訴人所借同額款項，業據其提出匯款申請書為證，雖該款係匯入被上訴人之
    弟李朝龍聯邦銀行新竹分行戶內，李朝龍在原審亦證稱該款係上訴人公司法定代
    理人曾顯宗之妹曾秀逸為清償伊向其妻陳麗雲之借款；惟查：
(一)、證人陳麗雲雖到庭證稱：上訴人自八十二年起即透過曾秀逸及被上訴人向伊借款
    ，約定一百萬元利息一天五元，沒有約定何時還錢，我須要錢時通知他就還錢。
    有借有還，八十五年七月三日曾秀逸還錢時匯到我先生帳戶，有時匯到我姐姐甲
    ○○戶頭，也曾經匯到我戶頭，是一直累積借錢，我要錢時他就還我一整筆，但
    無法指出七月三日是哪一筆，中間曾經會算過云云，否認提供帳戶予被上訴人使
    用，並提出借款明細表為憑  (見本院卷第四八、四九、五七頁)；然依其所提出
    之曾秀逸經手向其借款明細表所示，並無上訴人向其借貸任何款項之記載，證人
    復無法指明上訴人於八十五年七月三日匯入其夫李朝龍帳戶內之二百萬元究係清
    償何筆借款，以及其與曾秀逸就借款本息會算之情形，實違常理。
(二)、按被上訴人因與曾秀逸原為世華銀行同事，自八十二年起二人即合夥投資買賣股
    票，並各利用親友之銀行帳戶互為金錢往來，在八十三年四月間會算，尚虧損二
    十幾萬元，其間曾秀逸均依被上訴人之指示將款項匯入其指定之陳麗雲設在遠東
    、世華、萬通等銀行之帳戶，被上訴人於八十五年七月四日匯入上訴人帳戶之二
    百萬元，係為清償其在前一日所借之二百萬元，上訴人從未向被上訴人借款；八
    十六年間因被上訴人轉任永昌證券公司營業員，伊為捧場，即於十月三日匯入陳
    麗雲帳戶一百萬元供被上訴人以陳麗雲名義買賣股票等情，業據曾秀逸證述明確
    (本院卷第六六、六七頁) ，依其提出之附本院卷第五二、五三頁明細表所示，
    其上所載被上訴人存入其兄妹曾顯德、曾秀珍戶內之款額與證人陳麗雲所提上開
    借款明細表所載金額相符，並有匯款單、存款取款憑條附原審卷第九五至一○六
    頁可證，堪信非虛。被上訴人雖否認有與曾秀逸合夥投資買賣股票及利用陳麗雲
    帳戶進出款項之事，亦否認曾秀逸所提附本院卷第七○至七四頁信函為真正；然
    查，該信函之筆跡核與被上訴人承認為其親筆之在原審所提出之準備書狀筆跡相
    符，尤以其中「曾、萬、錢、年、家、朋、友」等字體完全相同，以肉眼即可辨
    識；且該函內容亦提及與曾秀逸前後合夥投資股票買賣三次，最後仍有虧損，並
    指明其在八十六年底至永昌證券公司，曾秀逸確實匯入一百萬元等情，此正與曾
    秀逸所證上開情節相吻合。被上訴人空言否認，自非可採，況陳麗雲就該匯入其
    帳戶之一百萬元用途，反覆其詞，亦不了解所謂保證金之意，益見曾秀逸所證被
    上訴人利用陳麗雲之帳戶與伊為金錢往來，應屬可信。
(三)、綜此研判，所謂之借款或投資股票之資金往來，顯係存在於被上訴人與曾秀逸之
    間，上訴人並無向陳麗雲借款之事實，自無需還款，被上訴人主張上訴人於八十
    五年七月三日匯予李朝龍之二百萬元係為清償其向陳麗雲所借之款項，殊不足為
    取。反之，若上訴人於八十五年七月四日因工程週轉需要，須透過曾秀逸向被上
    訴人借款二百萬元，衡諸常情，上訴人實無可能於前一日即匯出二百萬元予被上
    訴人指定之李朝龍帳戶，是上訴人所辯因被上訴人經由曾秀逸向其借款，翌日即
    還款，故無利息之約定，自較符合實情。參以被上訴人自八十五年七月起迄至八
    十八年與曾秀逸情誼惡化，其間均未見被上訴人有何向上訴人及曾秀逸催討借款
    二百萬元或請求給付利息之舉，且被上訴人何以在前債未清之狀況下，又與曾秀
    逸有金錢往來，而不在其所匯入之一百萬元加以扣抵？八十八年間被上訴人因股
    票大跌，經濟困窘之際，所書予曾秀逸之上開信函亦僅一再提及八十七年、八十
    八年股票虧損，責怪曾秀逸不負責任乙事，並未提及本件二百萬元借款尚未清償
    ，凡此均足資證明被上訴人與曾秀逸確實早已釐清本件匯款二百萬元，上訴人所
    辯其未向被上訴人借款乙節，洵屬可採。
四、綜上所述，被上訴人既未能舉證證明兩造間有消費借貸關係存在，且上訴人所辯
    各情，堪予採信，從而，被上訴人依消費借貸法律關係請求上訴人給付二百萬元
    ，及自八十五年七月四日起至清償日止，按年利率百分之五計算之利息，非有理
    由，應予駁回。原審判命上訴人應給付被上訴人二百萬元及自八十五年七月五日
    起算之利息，自非允洽。上訴意旨指摘原判決不當，求予廢棄改判，為有理由；
    爰予廢棄改判，如主文第二項所示。
五、據上論結，本件上訴為有理由，依民事訴訟法第四百五十條、第七十八條，判決
    如主文。
中      華      民      國    九十      年      五      月      二      日
                                民事第三庭
                                    審判長法  官  陳  永  昌
                                          法  官  蕭  艿  菁
                                          法  官  吳  秀  美
右正本係照原本作成。
如不服本判決，應於收受送達後二十日內向本院提出上訴書狀，其未表明上訴理由者
，應於提出上訴後二十日內向本院補提理由書狀（均須按他造當事人之人數附繕本）
上訴時應提出委任律師或具有律師資格之人之委任狀；委任有律師資格者，另應附具
律師及格證書及釋明委任人與受任人有民事訴訟法第四百六十六條之一第一項但書或
第二項（詳附註）所定關係之釋明文書影本。
中      華      民      國    九十      年      五      月      三      日
                                          書記官  常  淑  慧
附註：
民事訴訟法第四百六十六條之一（第一項、第二項）：
對於第二審判決上訴，上訴人應委任律師為訴訟代理人。但上訴人或其法定代理人具
有律師資格者，不在此限。
上訴人之配偶、三親等內之血親、二親等內之姻親，或上訴人為法人、中央或地方機
關時，其所屬專任人員具有律師資格並經法院認為適當者，亦得為第三審訴訟代理人
。


司法院資訊處製作；財團法人民間司法改革基金會備份。
